ACORDAO-COMPLETO-2439042

ACÓRDÃO 3563/2021 ATA 6/2021 - PRIMEIRA CÂMARA

VISTOS, relatados e discutidos estes autos de pedidos de reexame interposto por Newton Rosas Ferreira e Pedro Gomes de Souza, militares reformados do Comando da Marinha, contra o Acórdão 3793/2020-TCU-Primeira Câmara;
ACORDAM os Ministros do Tribunal de Contas da União, reunidos em sessão da 1ª Câmara, ante as razões expostas pelo Relator e com fundamento no artigo 48 da Lei nº 8.443/92, em:
9.1. conhecer dos pedidos de reexame para, no mérito, negar-lhes provimento;
9.2. dar ciência desta deliberação aos recorrentes e ao Comando da Marinha.

Pedido de reexame em reforma.

Primeira Câmara

Comando da Marinha.

3. Interessados/Responsáveis/Recorrentes:
3.1. Interessados: Jose Oliveira da Silva (XXX.677.212-XX); Jose de Oliveira Souza (XXX.237.892-XX); Luiz Carlos Fonseca Felizola (XXX.618.417-XX); Luiz Soares de Souza (XXX.672.362-XX); Manoel Bernardino de Lima Filho (XXX.817.224-XX); Manoel Cavalcante Barbosa (XXX.154.127-XX); Marcos de Padua Moraes (XXX.007.367-XX); Newton Rosas Ferreira (XXX.923.587-XX); Pedro Gomes de Souza (XXX.535.264-XX)
3.2. Recorrentes: Newton Rosas Ferreira (XXX.923.587-XX); Pedro Gomes de Souza (XXX.535.264-XX).

13.1. Ministros presentes: Benjamin Zymler (na Presidência), Walton Alencar Rodrigues (Relator), Vital do Rêgo e Jorge Oliveira.
13.2. Ministro-Substituto presente: Augusto Sherman Cavalcanti.

ACORDAO-COMPLETO-2474175

Acórdão 7640/2021 - Primeira Câmara

WALTON ALENCAR RODRIGUES

Ministro Vital do Rêgo.

Adoto, como relatório, a instrução da secretaria de Recursos (Serur) , peça 44, cujas conclusões e proposta de encaminhamento contaram com a anuência dos respectivos dirigentes, peça 45, e do MP/TCU, peça 47.
"1.	Trata-se de pedidos de reexame (peças 22 e 30) interpostos pelos Srs. Pedro Gomes de Souza e Newton Rosas Ferreira, militares reformados do comando da Marinha, contra o Acórdão 3793/2020-TCU-Primeira Câmara (peça 16) .
1.1.	A deliberação recorrida apresenta o seguinte teor:
VISTOS, relatados e discutidos estes autos que tratam de atos de concessão de reforma emitidos pelo Comando da Marinha;
ACORDAM os Ministros do Tribunal de Contas da União, reunidos em Sessão da 1ª Câmara, nos termos dos arts. 71, inciso III, da Constituição Federal, 1º, inciso V, e 39, inciso II, da Lei 8.443/1992 e 260, § 1º, do RITCU e ante as razões expostas pelo Relator, em:
9.1. considerar legais e conceder o registro ao ato de concessão de reforma (iniciais) emitidos em favor de Luiz Carlos Fonseca Felizola (XXX.618.417-XX) e José de Oliveira Souza (XXX.237.892-XX) ;
9.2. considerar ilegais e recusar registro aos atos de concessão de reforma (alterações) emitidos em favor de Manoel Bernardino de Lima Filho (XXX.817.224-XX) , Marcos de Padua Moraes (XXX.007.367-XX) , Newton Rosas Ferreira (XXX.923.587-XX) , Jose Oliveira da Silva (XXX.677.212-XX) , Luiz Soares de Souza (XXX.672.362-XX) , Pedro Gomes de Souza (XXX.535.264-XX) , Manoel Cavalcante Barbosa (XXX.154.127-XX) e Jose de Oliveira Souza (XXX.237.892-XX) ;
9.2.1. dispensar a devolução dos valores indevidamente recebidos até a data da ciência pelo Comando da Marinha, do presente acórdão, com base no Enunciado 106 da Súmula da Jurisprudência do TCU;
9.2.2. determinar ao Comando da Marinha que:
9.2.2.1. faça cessar os pagamentos decorrentes dos atos impugnados, comunicando ao TCU, no prazo de 15 dias, as providências adotadas, nos termos do art. 262, caput, do Regimento Interno do TCU, do art. 8º, caput, da Resolução-TCU 206/2007 e do art. 19, caput, da Instrução Normativa-TCU 78/2018;
9.2.2.2. informe aos interessados cujos atos foram apreciados pela ilegalidade que, no caso de não provimento de recursos eventualmente interpostos, deverão ser repostos os valores recebidos após a ciência deste acórdão pelo Comando da Marinha;
9.2.2.3. comunique imediatamente aos interessados o teor do presente acórdão, encaminhando ao TCU, no prazo de 30 dias, comprovante das respectivas datas de ciência, nos termos do art. 4º, § 3º, da Resolução-TCU 170/2004 (grifos acrescidos) .
HISTÓRICO
2.	Trata-se do reexame das alterações de reforma dos militares Pedro Gomes de Souza e Newton Rosas Ferreira. A tabela abaixo apresenta informações importantes coletadas dos atos de alteração de reforma de peças 5 e 8.	
	Recorrente
	Posto na ativa
	Data da reserva
	Data da reforma
	Posto no ato inicial da reforma
	Posto no ato de alteração da reforma (constante nos autos) 

	Newton Rosas Ferreira
	Suboficial
	1/2/1982
	30/12/1991
	2º Tenente
	1º Tenente
Vigência: 16/12/2016

	Pedro Gomes de Souza
	3º Sargento
	5/8/1987
	14/11/1995
	2º Sargento
	2º Tenente
Vigência: 31/12/2016

2.1.	Assim, os atos de alteração de reforma foram julgados ilegais, por ausência de previsão legal que autorize o cálculo dos proventos com base no soldo correspondente a um grau hierárquico superior acima do que se encontravam os recorrentes por ocasião da concessão inicial da reforma, conforme o entendimento firmado pelo Acórdão 2225/2019-TCU-Plenário, cujo sumário dispõe:
Sumário: atos de reforma. Alteração de uma das concessões para elevação, em um grau hierárquico, do posto sobre o qual calculados os proventos do inativo, em face da superveniência de invalidez permanente decorrente de doença especificada em lei. Militar anteriormente reformado com proventos já calculados sobre o posto hierárquico superior, por tempo de serviço. Ausência de previsão legal para extensão da vantagem estabelecida no art. 110 da Lei 6.880/1980 a militares já reformados, bem como para o acréscimo de dois postos no cálculo dos proventos. Negativa de registro. Determinações. Legalidade e registro das demais concessões (grifos acrescidos) .
2.2.	De fato, assim dispõe o art. 110 da Lei 6.880/1980:
Art. 110. O militar da ativa ou da reserva remunerada, julgado incapaz definitivamente por um dos motivos constantes dos incisos I e II do art. 108, será reformado com a remuneração calculada com base no soldo correspondente ao grau hierárquico imediato ao que possuir ou que possuía na ativa, respectivamente.                    (Redação dada pela Lei nº 7.580, de 1986) 
ADMISSIBILIDADE
3.	Reiteram-se os exames de admissibilidade contidos nas peças 31 e 32 do SAR/Serur, em que se propôs o conhecimento dos recursos interpostos, nos termos do artigo 48 da Lei 8.443/1992, c/c os artigos 285 e 286, parágrafo único, do RI/TCU, suspendendo-se os efeitos dos subitens 9.2, 9.2.2 e 9.2.2.1 do Acórdão 3793/2020-TCU-Primeira Câmara, em relação aos recorrentes. Observa-se que o Excelentíssimo Senhor Ministro Walton Alencar Rodrigues, mediante despacho de peça 37, concordou com a análise desta unidade técnica.
MÉRITO
4. Delimitação
4.1	Constitui objeto do presente recurso definir se:
	a) houve violação ao princípio do contraditório e da ampla defesa;
	b) houve violação aos princípios da segurança jurídica, do ato jurídico perfeito, do direito adquirido, da legítima confiança e da irretroatividade de nova interpretação;
	c) por doença superveniente estipulada em lei, é possível a melhoria da reforma já concedida a militar reformado.
5. Do contraditório e da ampla defesa
5.1.	O Sr. Pedro Gomes de Souza entende que teria havido violação aos princípios do contraditório e da ampla defesa, com base nos seguintes argumentos:
5.2.	Pise-se que a decisão proferida violou gravemente o princípio do contraditório e da ampla defesa, pois, como se observa dos autos, a revisão da alteração da graduação do presente militar reformado foi realizada sem que o Sr. Pedro Gomes da Silva fosse ouvido, sem que pudesse se manifestar a respeito do tema.
Análise:
5.3.	Rejeita-se, desde já, o argumento de ter havido violação aos princípios do contraditório e da ampla defesa, em virtude de não ter sido oportunizado ao ora recorrente o direito de se manifestar nos autos antes da prolação do acórdão recorrido, porquanto o entendimento consubstanciado na Súmula Vinculante 3 do STF expressamente excepciona a observância do contraditório e da ampla defesa previamente ao julgamento do Tribunal, nesses termos:
Nos processos perante o Tribunal de Contas da União asseguram-se o contraditório e a ampla defesa quando da decisão puder resultar anulação ou revogação de ato administrativo que beneficie o interessado, excetuada a apreciação da legalidade do ato de concessão inicial de aposentadoria, reforma e pensão (grifos acrescidos) . 
5.4.	Cumpre observar a interpretação que o TCU vem dando ao verbete sumular supra:
Os atos de alteração de aposentadoria, pensão e reforma que alterem o fundamento legal dos atos concessórios iniciais têm a mesma natureza jurídica destes, aplicando-se-lhes a exceção prevista no Enunciado nº 3 da Súmula Vinculante do STF (Acórdão 1551/2007-TCU-Plenário) .
5.5.	É nesse mesmo sentido as seguintes deliberações: Acórdão 3009/2008-TCU-Segunda Câmara e Acórdão 897/2008-TCU-Segunda Câmara.
5.6.	Sobre a força dos precedentes jurisprudenciais do TCU, vem à balha o escólio de Cueto Rua:
As sentenças dos juízes são fontes do Direito porque elas inspiram outros juízes, os funcionários administrativos, os legisladores e os integrantes do grupo social, levando-lhes a atuar de uma maneira similar no futuro (apud Octavio Bueno Magano, in Manual de Direito do Trabalho, Parte Geral, 4ª Ed., São Paulo: LTr, 1991, p. 99) .
5.7.	Assim, à luz da remansosa jurisprudência do TCU, opina-se pela rejeição dos argumentos apresentados pelo recorrente, eis que a exceção prevista na Súmula Vinculante 3 do STF se aplica, também, ao ato de alteração de reforma.
5.8.	Cabe esclarecer que esta Corte de Contas não intima pessoalmente a parte acerca da data em que será julgado processo de seu interesse. Tal fato não ofende qualquer princípio constitucional ligado à defesa, vez que a publicação da pauta de julgamentos no Diário Oficial da União é suficiente para conferir publicidade ao ato processual. Tal exegese encontra amparo em deliberação do Plenário do Supremo Tribunal Federal, proferida em sede de Agravo Regimental em Mandado de Segurança (MS-AgR 26.732/DF, Relatora Ministra Carmen Lúcia) , conforme excerto a seguir transcrito: 
EMENTA: MANDADO DE SEGURANÇA. TRIBUNAL DE CONTAS DA UNIÃO. JULGAMENTO DE RECURSO DE RECONSIDERAÇÃO. INTIMAÇÃO PESSOAL DA DATA DA SESSÃO. DESNECESSIDADE. 
1. Não se faz necessária a notificação prévia e pessoal da data em que será realizada a sessão de julgamento de recurso de reconsideração pelo Tribunal de Contas da União. Ausência de ofensa aos princípios da ampla defesa e do devido processo legal quando a pauta de julgamentos é publicada no Diário Oficial da União. 
2. O pedido de sustentação oral pode ser feito, conforme autoriza o art. 168 do Regimento Interno do Tribunal de Contas da União, até quatro horas antes da sessão. Para tanto, é necessário que os interessados no julgamento acompanhem o andamento do processo e as publicações feitas no Diário Oficial da União. 
3. Agravo regimental ao qual se nega provimento.  
5.9.	Quanto à decadência administrativa, esta só é configurada quando o processo não é julgado após 5 anos contados de sua chegado ao TCU. 
5.10.	Pacificando de vez o tema, o STF fixou a seguinte tese de repercussão geral (tema 445) , no bojo no RE 636.553, de relatoria do Min. Gilmar Mendes:
Em atenção aos princípios da segurança jurídica e da confiança legítima, os Tribunais de Contas estão sujeitos ao prazo de 5 anos para o julgamento da legalidade do ato de concessão inicial de aposentadoria, reforma ou pensão, a contar da chegada do processo à respectiva Corte de Contas. (destaquei) 
5.11.	Assim, como o ato em reexame foi enviado ao TCU apenas em 29/8/2019 (peça 8) e apreciado na Sessão Virtual de 31/3/2020 (peça 16) , não há que se falar em decadência administrativa nem em prescrição quinquenal, nem em obrigatoriedade de oitiva prévia do interessado.
5.12.	Por conseguinte, propõe-se a rejeição dos argumentos apresentados pelo recorrente.
6. Dos princípios da segurança jurídica, do ato jurídico perfeito, do direito adquirido, da legítima confiança e da irretroatividade de nova interpretação
6.1.	O Sr. Pedro Gomes de Souza entende que o julgamento de seu ato de alteração de reforma violou os princípios da segurança jurídica, do ato jurídico perfeito, do direito adquirido, da legítima confiança e da irretroatividade de nova interpretação, com base nos seguintes argumentos:
6.2.	O Sr. Pedro Gomes de Souza, militar reformado da Marinha do Brasil, teve seu ato de reforma publicado em 14 de novembro de 1995, no posto de 2º Sargento. Ocorre que, em 2016, o Sr. Pedro foi diagnosticado com a doença de Alzheimer. 
6.3.	Em razão da doença incapacitante, o militar reformado fez um pedido administrativo, em 2016, para ser reconhecida sua invalidez para efeitos do Imposto de Renda e, consequentemente, seu pleito foi atendido e, ainda, revisaram o seu soldo para o grau hierárquico imediatamente superior, vez que de acordo com a Ata de Inspeção de Saúde e o Parecer Técnico, a invalidez do Sr. Pedro Gomes restou caracterizada. 
6.4.	Desta forma, foi concedido, ao Sr. Pedro Gomes de Souza, o benefício previsto no inciso V do art. 108 da Lei 6.880/80, qual seja, a Remuneração com Base no soldo do Grau Hierárquico Imediato.
6.5.	Dos autos, o que se pode observar é que, erroneamente, o TCU está desfazendo a alteração na reforma já concedida em 31 de dezembro de 2016 sem qualquer aporte legal. A União/TCU não pode rever um ato de reforma já realizado em conformidade com todos os ditames legais por total afronta ao ato jurídico perfeito anteriormente realizado.
6.6.	Buscou-se o reconhecimento do direito do Sr. Pedro Gomes da Silva em revisar os seus proventos de inatividade, por meio do benefício da melhoria de reforma, por estar acometido de incapacidade e de invalidez.
6.7.	É cediço acerca da possibilidade da concessão de nova reforma em razão de uma incapacidade definitiva. No caso em apreço, conforme se constata dos autos, o Sr. Pedro Gomes de Souza foi reformado em 14 de novembro de 1995 quando era 3º Sargento, passando a receber proventos de 2º Sargento. Posteriormente, em 2016, já reformado, com o advento de uma doença incapacitante, inexistente à época da primeira reforma, o Sr. Pedro Gomes de Souza obteve legalmente uma nova reforma. Ou seja, a nova reforma só foi realizada em razão da alteração na condição de incapacidade do Sr. Pedro Gomes de Souza. Não houve qualquer ilegalidade nessa alteração da reforma, pelo contrário, mencionada alteração seguiu fielmente os ditames das Leis de nº 5.774/71, 6.880/80 e 10.426/90, não pode agora o Tribunal de Contas da União se posicionar pela ilegalidade da alteração da reforma realizada em 2016, em virtude de uma invalidez superveniente à reforma anterior.
6.8.	O TCU não pode afirmar que a alteração na reforma realizada em favor do Sr. Pedro Gomes de Souza padece de amparo legal, visto que, segundo alega, a legislação, principalmente o art. 110, § 1º, da Lei de nº 6.880/80 "só é aplicável a militares que ainda estejam na reserva e que, nessa condição, em tese, poderiam ser convocados extraordinariamente para o serviço ativo". Isto porque, a relação do Sr. Pedro Gomes de Souza com o Estado/Comando da Marinha é de trato sucessivo e, como tal, suscetível de receber a influência dos atos normativos supervenientes, no que for benéfico para a parte hipossuficiente na relação. O legislador, em matéria castrense, sempre buscou beneficiar todos os militares, unificando o tratamento para os inativos, atendendo ao princípio constitucional da isonomia. Desta forma, incabível assumir que não há previsão legal para extensão da vantagem estabelecida no art. 110 da Lei de nº 6.880/80 para os militares já reformados.
6.9.	É pacífico que sendo o militar reformado acometido por invalidez superveniente à sua inativação faz juz à alteração do fundamento de sua reforma e à remuneração com base no soldo de grau superior, por força do art. 108 c/c art. 110 do Estatuto dos Militares. É legítimo, portanto, a concessão de remuneração correspondente ao grau hierárquico imediato ao militar acometido por invalidez superveniente a reforma.
6.10.	Demais disso, pise-se que o acórdão utilizado pelo TCU para fundamentar a não concessão da vantagem estabelecida no art. 110 da Lei 6.880/1980 emitido pelo Comando da Marinha em favor de Pedro Gomes de Souza teria eficácia somente sobre os atos de concessão de melhoria de reforma analisados a partir da prolação daquela decisão, ou seja, inaplicável no caso em apreço.
6.11.	O Sr. Pedro Gomes da Silva tem o direito de revisão dos seus proventos de inatividade, por meio do benefício da melhoria de reforma, por estar o autor acometido de incapacidade e de invalidez superveniente.
6.12.	O pedido de revisão do ato de inatividade do militar reformado ex officio por limite de idade e que venha a ser acometido por doença capitulada no art. 108 da Lei 6.880/80, deu-se em 2016 com fulcro em orientação do Tribunal de Contas da União. Consubstancia-se, portanto, em um ato jurídico perfeito e sua modificação afetaria demasiadamente o princípio da confiança legítima e não pode alcançar o Sr. Pedro Gomes da Silva.
6.13.	A modificação no entendimento do Tribunal de Contas acerca da temática não pode atingir o Sr. Pedro, visto que, até 2019, o entendimento do TCU era acerca da possibilidade dos pedidos de revisão do ato de inatividade dos militares reformados ex officio por limite de idade e que venham a ser acometidos por doença capitulada no art. 108 da Lei 6.880/80.
6.14.	O que se depreende dos autos é que, após mudanças interpretativas e de entendimento, pretende revisar o posto de reforma do INTERESSADO, causando, sobretudo, uma enorme insegurança jurídica sobre os atos praticados pela administração.
6.15.	Sabe-se que mudança na forma de interpretação não pode afetar os atos decisórios já realizados pela administração pública, esse é o entendimento inclusive do inciso XIII, do Parágrafo Único, do art. 2º, da Lei de nº 9.784/99.
6.16.	Não se tem como realizar a reexame de um ato praticado pela Administração Pública tanto tempo depois. Pensar pela possibilidade deste ato traria, sobretudo, uma forte insegurança jurídica, principalmente porque, após a reforma pela condição da moléstia grave, não surgiu qualquer elemento fático, qualquer prova, que fosse hábil a justificar a revisão da decisão pela Administração Pública. O que houve foi apenas uma mudança na interpretação na forma de concessão da reforma, por mais que aqui se defenda que são objetos diferentes os motivos de alteração dos postos. Contudo, essa mudança na interpretação dos documentos normativos não pode retroagir para prejudicar o INTERESSADO, sobretudo porque inexiste qualquer documento superveniente à concessão da reforma por invalidez permanente que a justifique.
6.17.	Importante ressaltar as alterações produzidas pelo legislador democrático na LINDB, mediante a edição da Lei 13.655/18, procuraram assegurar um maior espectro de confiança e legitimidade dos agentes administrativos, cada vez mais amiudados em face dos órgãos controladores (MP e TC) e do Poder Judiciário, no momento de firmarem suas próprias convicções. Nesse sentido, merece destaque o disposto no art. 24 da LINDB.
6.18.	Logo, restando comprovado que o militar é portador de invalidez e se encontra total e permanentemente impossibilitado para qualquer trabalho, cabível a reforma com proventos do grau hierárquico imediato (no caso, 2º Tenente) , a partir da data em que foi constatada sua invalidez, a teor do que dispõe a Lei nº 6.880/80, com a redação dada pela Lei 7.580/86.
Análise:
6.19.	Cabe lembrar que a sedimentada jurisprudência da Suprema Corte é no sentido de classificar como ato complexo a concessão de aposentadoria, reforma ou pensão, consoante os seguintes julgados (RMS 3881/SP, MS 19875/DF, RE 195861/ES e MS 23665/DF) .
6.20.	Assim, sendo o ato de aposentadoria e/ou pensão complexo, este somente passa a estar plenamente formado (perfeito) , válido (aferição da legalidade com reflexo de definitividade perante a Administração) e eficaz (plenamente oponível a terceiros, deixando de apresentar executoriedade provisória) quando recebe o registro pela Corte de Contas. Tal entendimento decorre do disposto no inciso III do art. 71 da Constituição Federal, que estabelece que compete ao Tribunal de Contas da União apreciar, para fins de registro, a legalidade dos atos de admissão, assim como a concessão de aposentadoria, reforma ou pensão.
6.21.	Nessa perspectiva, impõe-se reconhecer que referidos atos possuem natureza precária, razão pela qual, até que haja o efetivo julgamento e o consequente registro pela Corte de Contas, não há que se falar em direito adquirido, ato jurídico perfeito, proteção da confiança, ou em irredutibilidade dos proventos, tendo em vista a ausência de aperfeiçoamento e definitividade dos atos.
6.22.	A propósito do tema, colaciona-se entendimento esposado pela Corte Constitucional ao decidir no âmbito do RE-195.861/ES:
APOSENTADORIA - ATO ADMINISTRATIVO DO CONSELHO DA MAGISTRATURA - NATUREZA - COISA JULGADA ADMINISTRATIVA - INEXISTÊNCIA. O ato de aposentadoria exsurge complexo, somente se aperfeiçoando com o registro perante a Corte de Contas. Insubsistência da decisão judicial na qual assentada, como óbice ao exame da legalidade, a coisa julgada administrativa. (grifos acrescidos) 
6.23.	No caso em apreço, não houve os respectivos registros em razão da constatação de ilegalidade nos atos, o que afasta, por si só, a presunção de legitimidade dos atos administrativos que concederam os benefícios aos recorrentes, não havendo, assim, que se falar em violação da segurança jurídica, de proteção da confiança, de direito adquirido ou de ato jurídico perfeito. 
6.24	Quanto à boa-fé dos recorrentes, tenha-se presente que foi considerada ao se dispensar a devolução dos valores indevidamente recebidos, nos termos do subitem 9.2.1 do acórdão recorrido.
6.25.	É sobremodo importante ressaltar que este Tribunal tem o poder/dever de apreciar, para fins de registro, os atos de reforma, nos termos do art. 71 da Lei Maior. Esta prerrogativa não pode ser infirmada pela sobreposição dos princípios da razoabilidade e da eficiência na Administração Pública.
6.26.	No que tange ao art. 2º, parágrafo único, XIII, da Lei 9.784/1999, o qual veda a aplicação retroativa de nova interpretação, é de se ter presente que o TCU dispõe de Lei Orgânica e Regimento Interno, sendo que a Lei do Processo Administrativo pode ser aplicada naquilo que for compatível com o regramento próprio desta Corte de Contas.
6.27. 	Nessa senda, é de se ressaltar que o art. 260, § 2º, do Regimento Interno deste Tribunal assim dispõe:
§ 2º O acórdão que considerar legal o ato e determinar o seu registro não faz coisa julgada administrativa e poderá ser revisto de ofício pelo Tribunal, com a oitiva do Ministério Público e do beneficiário do ato, dentro do prazo de cinco anos da apreciação, se verificado que o ato viola a ordem jurídica, ou a qualquer tempo, no caso de comprovada má-fé.
6.28.	Nesse quadro, o argumento de que teria havido violação ao princípio da vedação de aplicação retroativa de nova interpretação deve ser rechaçado por três razões:
i) não há direito adquirido à exegese;
ii) não houve o registro do ato de alteração de reforma dos interessados, de tal arte a não se aplicar a máxima de que a "modificação posterior de jurisprudência não alcançaria as situações consolidadas à luz de critério interpretativo anterior". Isto porque poder-se-ia falar em situação consolidada apenas quando o ato de concessão recebe o registro do TCU, por ser ato complexo;
iii) o acórdão que julgar legal o ato de alteração de reforma e determinar o seu registro não faz coisa julgada administrativa, nos termos do § 2º do art. 260 do Regimento Interno deste Tribunal.
6.29.	Demais, disso, não se examina norma de conteúdo indeterminado, conforme previsto no art. 1º da Lei 13.655/2018, que promoveu alteração na Lei de Introdução ao Direito Brasileiro (art. 23 da LINDB - Decreto-lei 4.657/1942) .
6.30.	Nessa direção, rememora-se a decisão exarada pelo Plenário do STF, no MS 26.196, de Relatoria do Ministro Ayres Brito (Ata 1/2011, DJE 20, de 18/11/2010) , no sentido de que " O que regula os proventos da inatividade é a lei (e não sua interpretação) vigente ao tempo em que o servidor preencheu os requisitos para a respectiva aposentadoria (Súmula 359/STF) . Somente a lei pode conceder vantagens a servidores públicos (...) ".
6.31.	Naquela assentada, a Suprema Corte deixou assente, também, que "Inexiste direito adquirido com fundamento em antiga e superada interpretação da lei", bem assim afastou o princípio da segurança em caso semelhante ao ora apreciado, em que o registro do ato não foi autorizado pelo TCU e a antiga jurisprudência não havia sido aplicada em relação ao impetrante.
6.32.	Em virtude dessas considerações, é de se rejeitar os argumentos apresentados pelo recorrente.
7. Da melhoria da reforma
7.1.	O Sr. Newton Rosas Ferreira aduz que é possível a melhoria de sua reforma já concedida, com base nos seguintes argumentos:
7.2.	O Militar das Forças Armadas que ficou inválido para toda e qualquer atividade laboral tem direito de ser reformado com remuneração correspondente ao grau hierárquico imediato ao que possui. Vale destacar que essa regra se aplica tanto aos militares da ativa como aos que já estão em inatividade, seja por reforma ou reserva remunerada. Tal direito é garantido pela Lei n° 6.880/80, que dispõe acerca do Estatuto dos Militares.
Análise:
7.3.	É sobremodo importante ressaltar que este Tribunal tem o poder/dever de apreciar, para fins de registro, os atos de reforma, nos termos do art. 71 da Lei Maior
7.4.	Nesse quadro, é de se reconhecer que a reforma tem caráter alimentar. No entanto, a Administração deverá observar o princípio da legalidade. De fato, não se pode relegar ao oblívio a lição de Hely Lopes Meirelles:
Na Administração Pública não há liberdade nem vontade pessoal. Enquanto na administração particular é lícito fazer tudo que a lei não proíbe, na Administração Pública só é permitido fazer o que a lei autoriza. A lei para o particular significa "pode fazer assim"; para o administrador público significa "deve fazer assim" (in Direito Administrativo Brasileiro, 33ª ed., São Paulo: Malheiros Editores, 2007, p. 87-88) .
7.5.	Assim, os atos de alteração de reforma foram julgados ilegais, por ausência de previsão legal que autorize o cálculo dos proventos com base no soldo correspondente a um grau hierárquico superior acima do que se encontravam os recorrentes por ocasião da concessão inicial da reforma, conforme o entendimento firmado pelo Acórdão 2225/2019-TCU-Plenário, cujo sumário dispõe:
Sumário: atos de reforma. Alteração de uma das concessões para elevação, em um grau hierárquico, do posto sobre o qual calculados os proventos do inativo, em face da superveniência de invalidez permanente decorrente de doença especificada em lei. Militar anteriormente reformado com proventos já calculados sobre o posto hierárquico superior, por tempo de serviço. Ausência de previsão legal para extensão da vantagem estabelecida no art. 110 da Lei 6.880/1980 a militares já reformados, bem como para o acréscimo de dois postos no cálculo dos proventos. Negativa de registro. Determinações. Legalidade e registro das demais concessões (grifos acrescidos) .
7.6.	De fato, assim dispõe o art. 110 da Lei 6.880/1980:
Art. 110. O militar da ativa ou da reserva remunerada, julgado incapaz definitivamente por um dos motivos constantes dos incisos I e II do art. 108, será reformado com a remuneração calculada com base no soldo correspondente ao grau hierárquico imediato ao que possuir ou que possuía na ativa, respectivamente.                    (Redação dada pela Lei nº 7.580, de 1986) 
7.7.	Nessa ordem de ideias, observada a violação ao princípio da legalidade no ato de reforma em reexame, este Tribunal deve manter o julgamento pela ilegalidade, apesar do princípio da dignidade da pessoa humana.
7.8.	Nesse sentir, é de se rejeitar o argumento apresentado pelo recorrente.
CONCLUSÃO
8.	Diante do exposto, conclui-se que:
	a) não houve violação ao princípio do contraditório e da ampla defesa;
	b) não houve violação aos princípios da segurança jurídica, do ato jurídico perfeito, do direito adquirido, da legítima confiança e da irretroatividade de nova interpretação;
	c) por doença superveniente estipulada em lei, não é possível a melhoria da reforma já concedida a militar reformado.
8.1.	Nesse sentir, opina-se pela negativa de provimento dos presentes recursos.
PROPOSTA DE ENCAMINHAMENTO
9.	Diante do exposto, com base no art. 48 da Lei n. 8.443/92, submete-se o presente processo à consideração superior, propondo-se a adoção das seguintes medidas:
	a) conhecer dos presentes pedidos de reexame, para, no mérito, negar-lhes provimento;
	b) cientificar os recorrentes e os demais interessados do acórdão que vier a ser prolatado, ressaltando-se que o relatório e o voto que o acompanharem podem ser consultados no endereço www.tcu.gov.br/acordaos, no dia seguinte ao de sua oficialização".

8.1. Rodrigo Teles de Oliveira (41.505/OAB-PE) e outros, representando Pedro Gomes de Souza.

Procurador Júlio Marcelo de Oliveira.

PEDIDO DE REEXAME EM REFORMA. ATOS JULGADOS ILEGAIS EM RAZÃO DE PROVENTOS FIXADOS COM BASE NO SOLDO DE POSTO CORRESPONDENTE A DOIS NÍVEIS HIEÁRQUICOS ACIMA DO QUE O MILITAR OCUPAVA NA ATIVIDADE. CONHECIMENTO DO RECURSOS. NÃO-PROVIMENTO

REFORMA (REFO)

Secretaria de Recursos (Serur); Secretaria de Fiscalização de Integridade de Atos e Pagamentos de Pessoal e de Benefícios Sociais (Sefip).

Tratam os autos de pedidos de reexame interpostos por Pedro Gomes de Souza e Newton Rosas Ferreira, militares reformados do Comando da Marinha, contra o Acórdão 3793/2020-TCU-Primeira Câmara, que julgou ilegal e negou registro aos respetivos atos de reforma.
Irresignados, intentam a reforma da decisão alegando, em síntese, violação aos princípios do contraditório e da ampla defesa, da segurança jurídica, do ato jurídico perfeito, do direito adquirido, da legítima confiança e da irretroatividade de nova interpretação. 
Aduzem, ainda, haver previsão legal para a concessão do benefício.
Em pareceres uniformes, a Unidade Técnica e o Ministério Público propõem o conhecimento e o desprovimento dos recursos.
Sumarizados os fatos, passo a decidir.
Conheço do pedido de reexame, uma vez atendidos os requisitos da espécie.
Rejeito as preliminares suscitadas pelos recorrentes, alinho-me ao encaminhamento proposto pela Serur e ratificado pelo MP/TCU, cujas análises incorporo às razões de decidir.
Os atos de concessão de aposentadoria, pensão e reforma, nos termos da jurisprudência do STF, têm natureza complexa, somente se aperfeiçoando após o registro pela Corte de Contas. Enquanto não ocorrer o registro, o ato de reforma não se encontra plenamente formado, razão pela qual não há falar afronta aos princípios da legalidade, do direito adquirido, da proteção à confiança, muito menos em prescrição ou decadência.
Notadamente, não verifico violação ao princípio do contraditório e da ampla defesa, haja vista o processo ter se desenrolado absolutamente de acordo com as disposições legais em vigor, e em pleno acordo com a jurisprudência do STF. A ausência de contraditório na apreciação de atos sujeitos a registro encontra guarida expressa na exceção contida na Súmula Vinculante 3 do Supremo, nada havendo a macular a higidez destes autos.   
Ainda que houvesse alguma discussão a respeito da matéria, o STF, em recente deliberação, fixou a seguinte tese em sede de repercussão geral (tema 445) , no bojo no RE 636.553, de relatoria do Min. Gilmar Mendes:
Em atenção aos princípios da segurança jurídica e da confiança legítima, os Tribunais de Contas estão sujeitos ao prazo de 5 anos para o julgamento da legalidade do ato de concessão inicial de aposentadoria, reforma ou pensão, a contar da chegada do processo à respectiva Corte de Contas.
Os atos em questão foram enviados ao TCU há menos de cinco anos, não havendo que se falar em decadência administrativa, prescrição quinquenal, obrigatoriedade de oitiva prévia nem em desrespeito à segurança jurídica ou ao princípio da confiança legítima.
Tampouco há falar em modificação posterior de jurisprudência a alcançar situações consolidadas à luz de critério interpretativo anterior, haja vista não se tratar, aqui, de situação consolidada, pois que o ato somente se aperfeiçoa após o devido registro pelo TCU.
Ademais, incabível a pretensão dos recorrentes em buscar amparo no art. 110 da Lei 6.880/1980. Referido normativo é expressamente dirigido ao militar da ativa ou da reserva remunerada, não alcançando o reformado. Ademais, quer da ativa, quer da reserva, o benefício concedido ao militar julgado incapaz definitivamente deve ser calculado com base no soldo do posto hierárquico imediatamente superior àquele que ele ocupava na ativa, não havendo previsão normativa para o cálculo dos proventos tendo como base dois postos acima daquele ostentado na atividade. Nesse sentido o Acórdão 2225/2019-TCU-Plenário, da Relatoria do E. Ministro Benjamin Zymler.
Note-se que esse entendimento há muito se encontrava cristalizado no âmbito do STJ, a exemplo do decidido no RE 1.340.075, cuja ementa, por oportuna, transcrevo a seguir:
ADMINISTRATIVO. MILITAR. REFORMA. ALTERAÇÃO DE BENEFÍCIO. INCAPACIDADE SUPERVENIENTE. ART. 110, § 1º C/C ART. 108, V, DA LEI 6.880/80. MILITARES DA ATIVA OU RESERVA REMUNERADA. RESTRIÇÃO. MILITAR JÁ REFORMADO. IMPOSSIBILIDADE. 1. A reforma do militar com a remuneração calculada com base no soldo correspondente ao grau hierárquico imediato ao que possuir ou que possuía na ativa, nos termos do art. 110, § 1º c/c o art. 108, V, da Lei 6.880/80, restringe-se aos militares da ativa ou reserva remunerada, na exata disposição do caput do art. 110, não sendo possível a concessão de tal benesse àqueles militares já reformados. 2. Recurso especial não provido. (REsp 1.340.075/CE, Rel. Min. Castro Meira, Segunda Turma, julgado em 9/4/2013, DJe de 15/4/2013) 
Trata-se, portanto, da aplicação direta da lei, sendo desnecessário tecer comentários adicionais quanto ao mérito da questão.
Ante o exposto, voto por que o Tribunal adote o Acórdão que submeto à deliberação do Colegiado.
TCU, Sala das Sessões Ministro Luciano Brandão Alves de Souza, em 9 de março de 2021.
WALTON ALENCAR RODRIGUES 
Relator